【裁判字號】    92,訴,28
【裁判日期】    921202
【裁判案由】    給付工程款
【裁判全文】
臺灣花蓮地方法院民事判決  九十二年訴字第二八號
    原      告  丙○○即信達工程行
    訴訟代理人  蔡雲卿律師
    被      告  承隆營造股份有限公司
    法定代理人  乙○○
    訴訟代理人  簡燦賢律師
                甲○○      住.
右當事人間請求給付工程款事件，本院判決如左：
    主      文
被告應給付原告新台幣貳佰肆拾萬捌仟零陸拾柒元，及自民國九十一年十二月十日
起至清償日止，按年息百分之五計算之利息。
原告其餘之訴駁回。
訴訟費用由被告負擔五分之四，餘由原告負擔。
本判決關於被告應給付原告新台幣壹佰壹拾壹萬肆仟零陸拾貳元，及自民國九十一年
十二月十日起至清償日止，按年息百分之五計算之利息之部分得假執行，原告其餘勝
訴部分於原告以新台幣肆拾肆萬元供擔保後得假執行；但被告如於假執行程序實施前
以新台幣貳佰肆拾萬捌仟零陸拾柒元為原告預供擔保後，得免為假執行。
原告其餘假執行之聲請駁回。
    事實及理由
一、原告主張：
  (一)被告承攬佛教慈濟基金會援建南投縣大成國中希望工程，與原告簽訂工程承攬契
    約書三份，將南投縣大成國中洗石子、斬石子、樓梯磨石子及地坪磨石子工程（
    下稱系爭工程）交由原告施作，原告於民國九十一年七月間完成系爭工程之施作
    ，嗣經被告會同慈濟基金會之監造人員到場驗收完畢後，被告竟未依約付款，積
    欠工程尾款三百十萬六千三百八十二元，屢經催討均未獲置理。依系爭工程承攬
    合約書第五項第三款約定「乙方之估驗請款經甲方核實後，除將該期百分之十工
    程款扣除作為保留款，於驗收完成發放外，其餘百分之九十支付給乙方」，系爭
    工程既已完工，原告依約自得請求被告給付尾款，茲就請求之款項說明如下：1.
    系爭工程之總價為一千一百六十二萬八千四百二十七元，保留款為壹佰零壹萬貳
    仟佰陸拾伍元。
    2.磨石子工程之總價為二十九萬五百六十八元，保留款為貳萬玖仟零伍拾柒元。
    3.地坪磨石子工程之總價為伍佰玖拾陸萬伍仟玖佰伍拾柒元，保留款為貳拾伍萬
      壹仟陸佰柒拾貳元。
    4.被告無故扣款（墊借款）壹佰捌拾壹萬仟貳佰捌拾捌元。
    合計前開金額為佰壹拾萬陸仟佰捌拾貳元。
  (二)就被告抗辯兩造於九十一年四月四日就本件扣款（墊借款）進行協調方面：
  1.該日討論之扣款金額並非為一百八十一萬三千二百八十八元，而係僅就三十八萬
    八千二百十一元之扣款項目進行協商，此自當日協調會議內容及附件可知，即：
    (1)代墊安全圍蘺八萬四千八百十二元，(2)代墊Ｂ區教室隔間十二萬元，(3)代墊夾
    板費用一萬二千元，(4)代墊台灣水泥二萬六千二百十九元，(5)代墊磨門檻四千七
    百六十二元，(6)點工二萬二千零五十元，(7)點工三萬零六百三十元，(8)點工二萬
    四千六百八十元（即附件二所示臨時僱用點工單之備註欄中未塗改之信達點工數
    乘以每一工金額一千三百元），(9)點工一萬八千二百三十八元，(10)代墊泛水砌磚
    四萬四千八百五十元，共計前開金額為三十八萬八千二百十一元。
  2.依前開會議內容所示，兩造就扣款有爭執之部分均於該會議記錄表中予以記載，
    當日原告同意扣款之金額原為九萬九千四百六十九元，被告則同意退回扣款二十
    八萬八千七百七十二元，另加上原告先行支付之點工費用九萬八千三百元，合計
    退回扣款三十八萬七千零七十二元，據此可知，前開協調會議第十四項所載稱「
    依上述一至十項及十三項總計退回三十八萬七千零七十二元做為結案」等語，原
    係就該會議內容所示之第一項至第十三項，金額為三十八萬八千二百十一元之部
    分進行協調，而非為全部之扣款一百八十一萬三千二百八十八元，被告辯稱系爭
    工程被告扣款部份已行協議云云，並非真實。
  3.事實上，原告於前開會議遭扣款之部分，並非有據，亦非原告基於自由意志所同
    意，實係被告以「原告若不同意，則全部工程款即不予給付」為由，迫令原告屈
    服。
  4.被告於其製作之估驗單上所載「墊借款」，為兩造工程契約所未規範，乃被告任
    意創設之項目，原意為被告暫代原告支出之款項，實係被告之無故扣款。按一般
    工程慣例，原告如完成所承攬之工程，本應以其所制作之請款單向被告請求付款
    ，然本件因被告霸道之作風，於付款方面，端以被告所制作之估驗單（按即內帳
    ）為據。被告不僅於系爭工程完成驗收多日後，始將前開估驗單三紙傳真予原告
    ，且於估驗單內增加「墊借款」乙欄，惟此原非系爭契約所規範之項目，被告任
    意增添該項目，已有違約。被告所稱「墊借款」，似指被告委請第三人完成原告
    本應完成之工作項目所為之支出，實際上，則為被告無故扣款，此可自下列事證
    一目瞭然：蓋原告所承攬之工程，分別為(1)洗石子、斬石子、樓梯磨石子工程(2)
    磨石子工程(3)地坪磨石子工程，除此即非原告所應履行之契約義務，然觀諸被告
    代為支出之各類項目，諸如打石工、天溝清潔、吊料工、外牆清洗、吊車等，無
    一為原告之契約義務，亦非附屬義務，詎被告不僅未徵得原告之同意，即任意找
    廠商施作，復要求原告全部負擔前開工程應付之款項，並逕自原告應支領之工程
    款中扣除，實無理由。被告答辯狀所提之證物一至五，均為其公司內部之帳目，
    故被告尚應舉證說明(1)前開工程有無具體施作(2)該工程之報酬為何(3)原告曾同意
    授權被告處理，惟被告迄今仍未提出前開事證以實其說，益見所稱之「墊借款」
    ，實為被告為其無故扣款所編造之項目。準此以觀，原告要無可能於九十一年四
    月四日協調會議上同意扣款之正當性，故被告辯稱其餘扣款雙方並無爭執云云，
    並非實在。
  (三)被告雖辯稱本件扣款金額僅為一百五十八萬三千七百三十五元云云，惟其所提書
    證均為被告單方面所制作之內帳，並未經過原告簽名認可，自無法作為有利被告
    之證據。退步言之，縱  鈞院認定被告所提之估驗單可資憑信，然被告扣款並無
    理由，已如前述，從而，本件若依照被告所提出之估驗單計算，則被告尚應給付
    原告二百八十七萬六千四百零九元（含保留款部分）。
  (四)被告稱尚有十七萬九千零三十二元之墊借款云云，與事實顯有不符。對被告辯稱
    原告請求之款項應扣除保險費五萬零五百二十一元不爭執。
    爰依兩造間之工程承攬合約書之約定請求被告給付上開款項。並聲明：被告應給
    付原告佰壹拾萬陸仟佰捌拾貳元，及自起訴狀繕本送達翌日即九十一年十二
    月十日起至清償日止，按年息百分之五計算之利息，並陳明願供擔保請准宣告假
    執行。
二、被告對於如下三所載之事實均不爭執，惟以：
  (一)原告請求被告給付墊借款壹佰捌拾壹萬仟貳佰捌拾捌元部分並無理由，因兩造
    於九十一年四月四日於台灣花蓮地方法院檢察署工地工務所召開協調會議，雙方
    彙算有關被告扣款及雙方計價有爭議部分，經協議扣款部分由被告給付原告拾
    捌萬柒仟零柒拾貳元作為結案，被告並於九十一年四月十五日付款。協議會由原
    告親自簽名於會議記錄（性質上為協議書）上。雙方既對所有工程之扣款爭議部
    分已行協議，原告殊無再行請求之理。該次之協調會議記錄第十五條載「信達（
    即原告）應於九十一年四月八日進場施作缺失改善，二十天內完成，即四月二十
    八日完成」，即知原告斯時乃在停工狀態，拒絕繼續施作，衡情原告以停工作為
    要脅，協商時內容自針對所有扣款有爭議部分加以協商，其中所有爭議部分僅有
    協調會議記錄中之一至九及第十三項，其餘扣款雙方均無爭執。況該等扣款除地
    坪磨石子第一期扣款一萬九千六百零四元係工程保險費外，餘均為被告代原告應
    付予他人之工程款。又會議記錄第一項記載日期為九十年九月三日，即有爭執之
    第一筆款自九十年九月三日開始，依被證四、被證五明細表之記載，至九十一年
    二月八日被告尚扣款，茍此部分有爭執，原告何以於協調會議記錄中並未提出，
    而專就協調會議紀錄中之項目加以協調，可見雙方協調時係針對所有扣款有爭執
    部分加以協調，其餘並無爭執，故此部分之扣款被告自無須給付原告。
  (二)原告起訴狀證二乃原告地坪磨石子第十三期及洗石子第十五期（估驗單誤載為第
    十四期）估驗請款單，該期尚未計價，所以根本尚未扣款，是以實際應以地坪磨
    石子第十二期及洗石子第十四期已付訖之估驗單為準，依上揭估驗單被告在地坪
    磨石子第十二期墊借款為伍拾捌萬伍仟佰拾伍元；洗石子第十四期墊借款為
    玖拾玖萬捌仟肆佰元，合計被告將原告扣款為壹佰伍拾捌萬仟柒佰拾伍元。
    此外，被告尚代原告墊款壹拾柒萬玖仟零拾貳元予烏秋、翔桓等公司，應由原
    告給付被告；又原告依約應給付保險費伍萬零伍佰貳拾壹元予被告，故原告請求
    之金額尚應扣除貳拾貳萬玖仟伍佰伍拾元（179032＋50521＝229553）等語資
    為抗辯。並聲明：原告之請求於超出壹佰壹拾壹萬肆仟零陸拾貳元及該部分遲延
    利息部分駁回。如受不利判決願供擔保請准宣告免為假執行
三、兩造不爭執之事實：
  (一)被告承攬佛教慈濟基金會援建南投縣大成國中希望工程，與原告簽訂工程承攬契
    約書三份，將系爭工程交由原告施作，原告已經完工。
  (二)被告應給付原告以下款項1.系爭工程部分之保留款壹佰零壹萬貳仟佰陸拾伍元
    。2.磨石子工程之保留款貳萬玖仟零伍拾柒元。3.地坪磨石子工程之保留款貳拾
    伍萬壹仟陸佰柒拾貳元。以上合計壹佰貳拾玖萬仟零玖拾肆元。
  (三)兩造於九十一年四月四日就被告扣款事宜所為之協調會議記錄，該紀錄第一項至
    第九項、第十三項係針對扣款部分進行協調，至於會議記錄第十項至第十二項與
    扣款無關。又該會議記錄第八項依會議記錄附件二計算結果金額應是二萬四千六
    百八十元。
  (四)原告請求被告給付之工程款尚應扣除原告應付給被告之保險費五萬零五百二十一
    元。
四、得心證之理由：本件兩造所爭執之處，應在於(一)被告就兩造工程承攬合約書之履
    行，以「墊借款」名義自行對被告扣款之金額究為原告主張之壹佰捌拾壹萬仟
    貳佰捌拾捌元，抑或被告不爭執之壹佰伍拾捌萬仟柒佰拾伍元？(二)被告扣款
    部分是否均為兩造於九十一年四月四日協議和解之範圍？(三)被告辯稱原告請求之
    金額尚應扣除另筆墊借款壹拾柒萬玖仟零拾貳元，是否有理？經查：
  (一)原告主張被告未經原告同意，逕自應付原告之工程款中扣款壹佰捌拾壹萬仟貳
    佰捌拾捌元之事實，固提出估驗單四張為證（附於台灣南投地方法院九十一年度
    訴字第六三二號卷宗，即原告所提原證二），被告對於其已扣款壹佰伍拾捌萬
    仟柒佰拾伍元乙節並不爭執，惟否認其中貳拾貳萬玖仟伍佰伍拾元之扣款。
    經閱原告所提之「洗石子、斬石子、樓梯磨石子工程，估驗期別十四」及「地坪
    磨石子工程，估驗期別十三」估驗單二紙，其上所載「本期保留款壹佰零壹萬貳
    仟佰陸拾伍元」「本期保留款貳拾伍萬壹仟陸佰柒拾貳元」均為原告在本件所
    請求之款項，且均為被告所不爭，可見該二紙估驗單上所載「本期」之款項被告
    尚未給付，依同理推論，該估驗單上「本期」之「墊借款」各為五萬零五百二十
    一元、十七萬九千零三十二元（合計貳拾貳萬玖仟伍佰伍拾元），被告亦應尚
    未扣款，故被告辯稱其於系爭工程款中僅扣款壹佰伍拾捌萬仟柒佰拾伍元（
    即如前開估驗單二紙上所載「前期墊借款玖拾玖萬捌仟肆佰元、伍拾捌萬伍仟
    佰拾伍元」，合計即為壹佰伍拾捌萬仟柒佰拾伍元），應可採信。
  (二)按和解有使當事人所拋棄之權利消滅及使當事人取得和解契約所訂明權利之效力
    ，民法第七百三十七條定有明文。兩造曾於九十一年四月四日就系爭工程扣款事
    宜進行協調，並作成協調會議記錄，有兩造對形式上不爭執之協調會議記錄一份
    在卷可稽（本院卷二五頁），而該會議記錄第一至第九項、第十三項與本件兩造
    所爭執之扣款有關，第十至第十二項之討論內容與扣款無關乙節，亦為兩造所不
    爭。再就會議記錄之內容觀察，其第一至第九項、第十三項記載略以：「1.九十
    年九月三日代墊安全圍籬八萬四千八百十二元、2.九十年十二月三十日代墊辰原
    Ｂ區教室隔間十二萬元、3.九十年十一月十五日中國建材行夾板費用代墊一萬二
    千元、4.九十年十月十五日台灣水泥雜支二萬六千二百十九元、5.九十年十二月
    十五日錦宜工程行磨門檻四千七百六十二元、6.九十年十二月十五日點工二萬二
    千零五十元、7.九十年十一月七日至十一月二十二日點工三萬零六百三十元、8.
    九十年七月二十五至八月二十四日點工（詳附件二）（註兩造均不爭執此項費用
    為二萬四千六百八十元）、9.九十年九月十七日至十月十四日點工一萬八千二百
    三十八元、13.工資扣款四萬四千八百五十元」，顯然就各筆扣款之項目、金額記
    載明確，雙方係針對上開各筆扣款進行協調，會議記錄之全文中並未提及系爭工
    程中其他金額高達一百餘萬元之扣款，被告雖辯稱會議記錄第十四項記載「其餘
    扣款部分公司以信達（即原告）陳述之理由不足，不予採納，經雙方同意，依上
    一至十項及十三項統計退回三十八萬七千零七十二元作為結案」，可見該次協調
    範圍應及於系爭工程全部墊借款云云，然被告就系爭工程之扣款明細繁雜，此從
    其提出之被證四、五扣款明細表（本院卷八十至九十頁）可見一斑，而被告於其
    製作之估驗單中所列墊借款乃其單方所為扣減，並無證據證明被告為扣減之時均
    經原告同意或為原告依約應支付之款項，且前開協調會議記錄及所附附件均未以
    前開被證四、五扣款明細表作為附件，是本院認為尚難以協調會議記錄第十四項
    之記載，推認兩造於該日之協調範圍含括系爭工程中全部被告之扣款，則原告主
    張該次協調會議記錄中係針對被告扣款三十八萬八千二百四十一元（即前開一至
    九項、第十三項之金額相加，84812＋120000＋12000＋26219＋4762＋22050＋
    30630＋24680＋18238＋44850＝388241，原告誤算為三十八萬八千二百十一元）
    進行協調，且已生和解之效力，應可採信。
  (三)被告另辯稱其尚代原告墊款壹拾柒萬玖仟零拾貳元云云，固以被證四、五扣款
    明細表為證，惟上開扣款明細表為被告所製作，性質上為私文書，原告亦否認真
    正，則被告自應舉證證明為真，然其未能提出相關證據以實其說，其於本院最後
    一次言詞辯論期日固稱要向會計師索取付款憑證為據，但縱其能提出付款憑證，
    亦僅能證明被告有付款之事實，並不能做為原告同意被告代墊該款即被告得自應
    付給原告之工程款中扣除之證明，是本院認為該部分證據並無調查之必要，附此
    敘明。
五、綜上所述，被告自應給付給原告之工程款中扣款壹佰伍拾捌萬仟柒佰拾伍元
    ，其中之三十八萬八千二百四十一元已經兩造達成和解，原告自不得再行主張，
    而被告所為扣款壹佰壹拾玖萬伍仟肆佰玖拾肆元（0000000－000000＝0000000）
    ，並無證據證明係原告依約應付之金額或原告同意被告為上開扣款，則被告依約
    自應將該部分款項返還原告，連同被告不爭執之保留款壹佰貳拾玖萬仟零玖拾
    肆元，扣除原告自認應付給被告之保險費五萬零五百二十一元後之款項，即為被
    告應給付予原告之金額。從而，原告依兩造工程承攬契約書之約定請求被告給付
    貳佰肆拾萬捌仟零陸拾柒元（0000000＋0000000－00000＝0000000），及自九
    十一年十二月十日起至清償日止，按年息百分之五計算之利息，為有理由，應予
    准許，逾此部分之請求即屬無據，應予駁回。兩造均陳明願供擔保以代釋明請准
    宣告假執行及免為假執行，就被告認諾部分（即被告應給付原告壹佰壹拾壹萬肆
    仟零陸拾貳元，及自九十一年十二月十日起至清償日止，按年息百分之五計算之
    利息部分），依民事訴訟法第三百八十九條第一項第一款之規定，爰依職權宣告
    假執行，而原告其餘勝訴部分經核均無不合，爰分別酌定相當擔保金額准許之，
    至原告敗訴部分，其假執行之聲請已無依據，應併予駁回。
六、本件事證已臻明確，兩造其餘攻擊防禦方法與舉證，均無礙勝負判斷，爰不一一
    論列，附此敘明。
七、訴訟費用負擔之依據：民事訴訟法第七十九條。
中      華      民      國    九十二    年     十二     月      二      日
                        臺灣花蓮地方法院民事庭
~B法      官 楊碧惠
右為正本係照原本作成
如對本判決不服，應於送達後二十日內，向本院提出上訴狀。（應抄附繕本）
~B法院書記官  黃智美
中      華      民      國    九十二    年     十二     月      二      日


司法院資訊處製作；財團法人民間司法改革基金會備份。
